【裁判字號】    97,台上,2537
【裁判日期】    970612
【裁判案由】    強盜
【裁判全文】
最高法院刑事判決            九十七年度台上字第二五三七號
上  訴  人  甲○○
上列上訴人因強盜案件，不服台灣高等法院高雄分院中華民國九
十七年二月二十日第二審更審判決（九十六年度上更(一)字第三二
三號，起訴案號：台灣高雄地方法院檢察署九十三年度偵緝字第
七二九號），提起上訴，本院判決如下：
    主  文
上訴駁回。
    理  由
按刑事訴訟法第三百七十七條規定，上訴於第三審法院，非以判
決違背法令為理由，不得為之。是提起第三審上訴，應以原判決
違背法令為理由，係屬法定要件。如果上訴理由書狀並未依據卷
內訴訟資料，具體指摘原判決不適用何種法則或如何適用不當，
或所指摘原判決違法情事，顯與法律規定得為第三審上訴理由之
違法情形，不相適合時，均應認其上訴為違背法律上之程式，予
以駁回。本件上訴人甲○○上訴意旨略稱：(一)、關於事實認定方
面：證人陳俊彥、乙○○、楊妥貞於警訊中所為證述，屬傳聞
證據，不具證據能力，應以其等於第一審審判中之證述作為證據
。查乙○○於第一審行交互詰問時，指上訴人尚未進入皇瑋公司
辦公室之前，「阿狗仔」即出言恫嚇「我現在正在跑路，急需用
錢」等語，原判決卻認定，「阿狗仔」將皇瑋公司辦公室大門旁
窗戶玻璃打破，上訴人持西瓜刀在前、「阿狗仔」持槍在後，「
阿狗仔」出言恫嚇，故而上訴人亦有強盜犯行，其認定事實，有
不依證據之違法。楊妥貞於第一審係證稱，其並未看清楚案發當
時詳細情形等語，所為證言自不足作為認定上訴人犯罪之證據，
原判決竟憑以認定上訴人強盜犯行，亦有認定事實不依證據之違
法。又陳俊彥於第一審審判程序行交互詰問時證稱：「（當天歹
徒索財時有無說他正在跑路需要錢？）我忘記了」、「（歹徒進
來後，有無說現在跑路中需要錢？）已經很久，忘記了，那時候
很怕，我只說不要抵抗，錢給他」等語，原判決逕認上訴人有強
盜之犯行，更有認定事實不依證據之違法。被害人以使被告受
刑事處分為目的，不能以其供述為唯一之證據，必須調查其他證
據以察其供述與事實是否相符；被害人所述被害情形如無瑕疵可
指，而就其他方面調查又與事實相符，則其供述未始不足據為判
決之基礎。本件乙○○為被害人，於上訴人行詰問時固證稱：「
案發當時，伊（上訴人）手持扣案兇器，西瓜刀朝其腿部砍下一
刀…」云云。然按西瓜刀為精鋼所鑄，其刃口鋒利無比，果真以
之砍、割，非腳斷見骨，亦必皮肉綻開，何以乙○○無法出示如
是傷痕？又上訴人於原審請求鑑定扣案西瓜刀有無乙○○之血跡
反應，原審未盡調查，原判決復未說明不為調查之原因，已然有
判決不載理由之違法。另上訴人一再辯稱，其係聽聞有皇瑋公司
秘書與老闆間之桃色糾紛，而排解糾紛有錢可賺，故隨「阿狗仔
」前去一探底蘊，甫進門口，即遭人持椅子砸過來，進而相互扭
打，上訴人身上根本未攜帶任何兇器。上訴人於原審請求調查扣
案刀、槍於警方隨案移送前，兇器上所留下指紋，是否與上訴人
之指紋吻合？原審未盡調查，原判決復未說明不為調查之原因，
亦有判決不載理由之違法。共同被告黃信華於檢察官偵查中所
稱，其認識上訴人云云，與實情不符，又偵訊筆錄上所載，黃信
華所指綽號「砂石」之人即上訴人「甲○○」一節，為書記官誤
載，可勘驗開庭錄音帶即明。此審判外陳述具有不可信之情況，
業經黃信華於第一審接受詰問時，闡述清楚。原判決竟仍採認黃
信華於偵查中之說詞作為認定上訴人犯罪之證據，自有違誤。
共同被告鄭文旗、鄭進益於警詢、偵訊之供述，與其等在審判中
之陳詞不符，警詢、偵訊時，因自身被認涉嫌犯強盜案重罪，為
規避罪嫌，顯有可能與警、檢交換條件，配合供出上訴人之犯罪
事實，以換取不起訴處分待遇，致有所不實。原審逕憑以作為認
定上訴人犯罪之證據，亦有違誤。共同被告李建和固於警詢、
偵查及審理程序中供稱，上訴人有共犯原判決犯罪事實二之犯行
云云。惟查，李建和與上訴人間有債務糾紛存在，其挾怨報復，
所供不實。李建和所述，上訴人係經黃信華介紹認識，上訴人實
即綽號「砂石」之人一節，更不足憑信。原判決不察，遽予憑信
，採為認定上訴人有原判決犯罪事實二之犯行，則有違誤。(二)、
關於法律適用方面：刑法第三百二十八條第一項強盜罪，係以
意圖為自己或第三人不法之所有，強暴、脅迫、藥劑、催眠術或
他法，至使不能抗拒，而取他人之物，或使其交付，為犯罪構成
要件。依乙○○於第一審審判中及陳俊彥於警詢中之供述證據以
觀，「阿狗仔」持槍砸破玻璃後即表示要給錢之際，乙○○、陳
俊彥於目睹此情，並未達不能抗拒之程度，尚與強盜罪之構成要
件有間。原判決逕依乙○○、陳俊彥之證詞，認定由「阿狗仔」
將皇瑋公司辦公室大門旁窗戶玻璃打破，伸入手槍要乙○○等人
開門，陳俊彥心生害怕，而將門打開，上訴人持西瓜刀在前、「
阿狗仔」持槍在後，由「阿狗仔」恫嚇「我現在正在跑路，急需
用錢」等情，係構成強盜罪，則有判決適用法則不當之違背法令
。修正刑事訴訟法為保障被告受公平審判及發現實體真實，對
於人證之調查均採言詞及直接審理方式，並規定被告有與證人對
質及詰問證人之權利，其對質詰問權，係屬憲法第八條第一項規
定「非由法院依法定程序不得審問處罰」之正當法律程序所保障
之基本人權及第十六條所保障之基本訴訟權，不得任意剝奪。上
訴人於第一審要求與李建和當面對質，惟第一審法院卻裁定以「
視訊對質」方式進行，上訴人對此表示不服，蓋「對質」之目的
，係讓證人與被告同在法庭接受被告直接之質問，因面對面，形
成壓力，使證人不敢胡亂證述，而「視訊對質」，因非同在法庭
，證人未能感受同在法庭之壓力，仍得恣意供述，有失「對質」
之本旨，有違「對質」權之基本人權保障，其供述之證據能力，
自生疑義。原審無視上訴人上開主張，援引李建和未經上訴人當
庭對質之供述證據作為認定上訴人共犯強盜之證據，應認具有判
決不適用法則之違誤等語。
惟查(一)、關於事實認定方面：原判決關於被告以外之人於審判
外之陳述，其證據能力之闡述，係謂：雖不符刑事訴訟法第一百
五十九條之一至之四規定者，或經當事人於審判程序同意作為證
據，或當事人、代理人或辯護人於法院調查證據時，知有同法第
一百五十九條第一項不得為證據之情形，而未於言詞辯論終結前
聲明異議，視為同意，法院審酌該言詞陳述或書面陳述作成時之
情況，均認為適當或無何不適當之情形，而依同法第一百五十九
條之五，均得作為證據。並非排除陳俊彥、乙○○、楊妥貞等人
於審判外陳述，上訴意旨關於審判外陳述證據能力之理解，容有
誤會。而原審就其等彼此之前後陳述，勾稽出原判決事實一所載
之強盜情景，要屬事實審認定事實職權之適法行使，上訴意旨既
未指出有何違背經驗法則或論理法則之處，所為認定事實不依證
據違法之指摘，即屬無據。況證據之取捨、證據證明力之判斷，
以及事實有無之認定，屬事實審法院之職權，苟其取捨判斷與認
定，並不違背論理法則及經驗法則，即不容任意指為違法，而執
為適法之第三審上訴理由。原審認定上訴人有如原判決事實一及
事實二所載之強盜犯行，其證據之取捨、證據證明力之判斷，以
及事實有無之認定，核屬職權之適法行使，並不違背論理法則及
經驗法則，上訴意旨(一)對於陳俊彥、乙○○、楊妥貞等證言及黃
信華、鄭文旗、鄭進益、李建和等供述憑信性之指摘，執為適法
之第三審上訴理由，自非可取。(二)、關於法律適用方面：強盜
罪所施用之強暴、脅迫手段，祇須足以壓抑被害人之抗拒，使其
喪失意思自由為已足，不以行為人施用強暴、脅迫手段導致被害
人傷亡為要件。而共同正犯，祇須具有犯意聯絡及行為分擔，即
應對於共同正犯彼此實行之行為負擔刑事責任。上訴意旨(二)區隔
共同正犯各自之行為，否定對於全部行為負責之見解，於法不合
。至於乙○○是否為上訴人持西瓜刀砍傷一節，並不影響上訴人
共同強盜罪之成立，原審認無調查之必要，亦無違誤。遠距視
訊係利用法庭與其所在處所之聲音及影像相互同步傳送之科技設
備，進行直接訊問。現行遠距視訊係在監獄或看守所設置一個視
訊終端，作為「視訊法庭」，而「審判法庭」則為另一個視訊終
端，連線之結果，「視訊法庭」即屬於「審判法庭」之延伸，如
利用遠距視訊踐行交互詰問，不能謂非當庭詰問。又利用遠距視
訊踐行交互詰問時，行詰問人與受詰問人之語音、表情或態度均
能透過電子設備完全呈現，與法庭審判現場無異，自難認足以影
響反詰問權之正當行使。至於遠距視訊，旨在增益訴訟效率並避
免人犯提解之危險等理由而設置，採行與否，視個案之具體情形
而定，刑事訴訟法第一百七十七條第二項規定：「證人所在與法
院間有聲音及影像相互傳送之科技設備而得直接訊問，經法院認
為適當者，得以該設備訊問之。」是遠距視訊之採行，純屬審判
長調查證據之執行方法或細節之指揮事項，為審判長訴訟指揮權
行使範圍。卷查共同正犯李建和因在台灣澎湖監獄受刑，原審命
該監獄於審判期日，提解李建和至該監獄之「視訊法庭」，與原
審法庭連線，當庭命李建和供前具結後，以遠距視訊方式由上訴
人踐行詰問，此有原審民國九十七年一月二日九六雄分院謀刑愛
九六上更(一)三二三字第三六號函、台灣澎湖監獄九十七年一月三
十一日澎監總字第０九七０七００一三三號函覆證人結文可稽。
則於原審九十七年一月三十一日審判期日，該監獄之「視訊法庭
」即應視為原審「審判法庭」之延伸，李建和透過遠距視訊設備
所呈現之聲音及影像，與當庭行詰問無異，上訴人之反詰問權之
行使並未受影響。上訴意旨對於原審此項以遠距視訊傳輸之決定
，有何不適當之處，或實施過程中所取得之證據，有何失真情形
，並未具體指陳，其泛指程序不合法或質疑所取得證據欠缺證據
能力，容有誤解。從而，上訴意旨徒憑己見，就原審採證認事職
權之適法行使所為指摘，違背法律上之程式，應予駁回。
據上論結，應依刑事訴訟法第三百九十五條前段，判決如主文。
中    華    民    國  九十七  年    六    月   十二   日
                      最高法院刑事第五庭
                          審判長法官  陳  正  庸
                                法官  賴  忠  星
                                法官  林  秀  夫
                                法官  宋      祺
                                法官  陳  祐  治
      本件正本證明與原本無異
                                      書  記  官
中    華    民    國  九十七  年    六    月   二十   日
                                                     Ｍ


司法院資訊處製作；財團法人民間司法改革基金會備份。
